【裁判字號】    99,重上,133
【裁判日期】    990518
【裁判案由】    給付違約金
【裁判全文】
臺灣高等法院民事判決                 99年度重上字第133號
上  訴  人  乙○○
            丙○○
共      同
訴訟代理人  張佳瑜律師
被  上訴人  甲○○
訴訟代理人  王和屏律師
上列當事人間請求給付違約金事件，上訴人對於中華民國九十八
年十二月二十八日臺灣士林地方法院九十八年度重訴字第一三四
號第一審判決提起上訴，經本院於九十九年五月四日言詞辯論終
結，判決如下：
    主  文
上訴駁回。
第二審訴訟費用由上訴人連帶負擔。
    事  實
甲、上訴人方面：
壹、聲明：
一原判決廢棄。
二駁回被上訴人在第一審之訴。
貳、陳述：除與原判決記載相同者外，補稱略以：
一兩造與國泰世華銀行間之信託契約因國泰世華商業銀行股份有
  限公司（下稱國泰銀行）並未完成簽名而未生效力，伊自不可
  能匯款入國泰銀行帳戶。
二縱認兩造與國泰銀行間信託契約已經成立，惟兩造於民國九十
  七年七月四日已另為協議，即不得以伊未交付信託標的物於國
  泰銀行信託專戶而認定伊等有違約情事。
三被上訴人於九十七年七月二十一日另尋上海商業儲蓄銀行商業
  股份有限公司（下稱上海商銀）承辦兩造間股權買賣信託，惟
  被上訴人並未同意簽署，無承辦兩造間股權買賣之信託專業銀
  行，伊等自無可能交付買賣價金於信託銀行專戶。
四被上訴人於九十七年七月二十一日始找來上海商銀，足見在這
  之前，被上訴人並未指定付款方式通知伊等，伊等未於協議書
  簽訂後一星期內付款，非可歸責於伊。
五被上訴人直至九十七年九月，仍提供系爭股權買賣標的公司之
  財務報表予伊等，顯然被上訴人不認為伊等有違約情事。
六被上訴人實際上並無買賣標的之股票，故未簽署信託契約。
參、證據：除援用原審提出者外，補提國泰銀行網頁、上海銀行
    信託契約書為證。
乙、被上訴人方面：
壹、聲明：上訴駁回。
貳、陳述：除與原判決記載相同者外，補稱略以：
一系爭支票係上訴人丙○○簽發，上訴人乙○○背書，其上受款
  人姓名係乙○○填載。
二國泰銀行信託契約不但載明該行信託帳戶，更載明伊設於華南
  銀行南內湖分行帳戶，上訴人稱無帳戶可供匯款，與事實不符
  。
三國泰銀行信託契約書第六條載明國泰銀行應於九十七年七月二
  十四日前，將約定之買賣價金撥付入伊設於華南銀行前開帳戶
  ，始得將股票過戶與上訴人。
參、證據：援用原審提出者。
    理  由
一本件被上訴人主張：伊執有丙○○於九十七年九月十九日簽發
  、乙○○背書，以臺灣銀行內湖分行為付款人，面額新臺幣（
  下同）二億元之支票一紙，屆期提示，不獲兌現等情，爰依票
  據關係，求為命上訴人連帶給付票款中之一千萬元並附加法定
  遲延利息之判決。
二上訴人則以：伊等向被上訴人要約欲購買國寶集團股票，而交
  付系爭支票，該要約書已經失效，被上訴人應將系爭支票返還
  伊等，系爭支票係為擔保伊與被上訴人簽立買賣契約書，性質
  屬於違約金約定，伊等未交付買賣價金係因被上訴人未能簽立
  信託契約所致，非可歸責於伊等，被上訴人不得請求給付違約
  金等語，資為抗辯。
三查兩造於九十七年六月間簽立股權買賣要約書（未載明實際日
  期），載明上訴人擬購買被上訴人持有之國寶集團（即國寶服
  務股、福座開發股份有限公司、國寶人壽保險股份有限公司）
  部分股權，使成為國寶集團54％股東，約定「買賣價金之付款
  方式；提出要約書之日起給付二億元之要約金，其餘價金以銀
  行信託付款方式進行股權交割」、「賣方如未能收到本要約書
  之起二個星期核准出售，要約書自動失效，賣方應於二個營業
  日無息返還買方要約金；買方同意於接獲賣方承諾出售之日起
  三十日內，無法完成簽訂買賣契約或買方反悔不買者，賣方除
  沒收買方之要約金作為損害賠償外，並得以任何方式處分買賣
  標的。」，上訴人並交付由丙○○簽發、乙○○背書之系爭支
  票予被上訴人為要約金，乙○○於背書前在系爭支票上記載被
  上訴人為受款人，嗣兩造於同年月二十四日就上述擬買賣之股
  權簽訂股權買賣契約書，約定：「買方（即上訴人）於本契約
  簽訂前已交付之二億元．．之期票及．．股票與賣方（即被上
  訴人），共同作為買方將承購總價交付銀行信託付款之擔保，
  全部承購總價金以銀行信託付款方式進行股權交割事宜，前開
  ．．期票及．．股票應於買方將全部承購總價金交付銀行為信
  託付款於賣方時，即應由賣方返還給買方。」、「前揭交付銀
  行信託付款之承購總價款，雙方同意由受託銀行於賣方完成本
  契約股權買賣交割於買方或買方指定之第三人後，給付買方承
  購總價款；但賣方依後述契約規定召開福座開發股份有限公司
  及國寶服務股份有限公司之臨時股東會完成全面董事改選，應
  完全配合。」，上訴人乙○○與被上訴人於同日並簽訂以國泰
  銀行為受託人之信託契約書，約定：「．．．．倘甲方（即乙
  ○○）未於簽約後九個日曆天內交付信託款項，或乙方（即被
  上訴人）未於接獲丙方（即國泰銀行）關於第二項信託款項匯
  入通知後之三個營業日內完成股票信託過戶登記時，則本契約
  提前終止。」，惟因上訴人資金問題，乙○○與被上訴人於同
  年七月四日另立協議書，載明「雙方於國泰銀行簽訂之股權買
  賣契約書及信託契約書中所約定之第三條中協議需於簽約後九
  個日曆天內完成信託程序，現因銀行資金（香港部分）無法於
  時間內完成，雙方同意再展延一個星期，同時本人（乙○○）
  保證屆時將該款依約入相關之帳戶，或獲得甲○○同意之付款
  方式，如未能於一星期實現，則過去所簽訂之任何切結任由甲
  ○○處置，本人絕無異議，並放棄先訴抗辯權利。」，被上訴
  人於九十七年九月十九日提示系爭支票，遭以存款不足為由退
  票等情，為兩造所不爭執，堪信為真實。
四按票據上之簽名或記載被塗銷時，非由票據權利人故意為之者
  ，不影響票據上之效力，票據法第十七條定有明文。系爭支票
  係丙○○簽發、乙○○背書，如前述，被上訴人由其代理人黃
  銘豐所屬員工黃淑芬持系爭支票至付款人處提示付款時，應銀
  行行員要求，未告知被上訴人，即在乙○○背書處劃線等情，
  經黃淑芬證述在卷，足見乙○○之背書遭塗銷，並非票據權利
  人之被上訴人故意所為，依上開說明，無從免除乙○○背書人
  責任。
五次按票據債務人不得以自己與發票人或執票人之前手間所存抗
  辯之事由對抗執票人，票據法第十三條定有明文，則票據債務
  人以自己與執票人間所存抗辯事由資為對抗，即非法所不許，
  惟該抗辯事由是否存在，自應由票據債務人負舉證責任。查兩
  造簽立要約書，以系爭支票之交付為要約金，約定若上訴人接
  獲被上訴人承諾出售之日起三十日內，無法完成簽訂買賣契約
  或反悔不買時，以要約金作為損害賠償，嗣兩造簽立系爭股權
  買賣契約書，約定以系爭支票及上訴人提供之股票作為上訴人
  將價金交付銀行信託付款之擔保，上訴人因銀行資金無法於約
  定時間內完成信託程序，由乙○○與被上訴人另行簽訂協議書
  ，保證一星期內依約將款項入相關之帳戶或被上訴人同意之付
  款方式，否則過去所簽訂之任何切結任由被上訴人處置，足見
  系爭支票原來供作上訴人違反要約書未簽立買賣契約之違約金
  擔保，逐漸轉為乙○○未依協議書約定履行付款義務之違約金
  擔保，被上訴人自得合法執有系爭支票，上訴人辯稱：系爭要
  約書已經失效，被上訴人應返還系爭支票，即無可採。
六再乙○○因銀行資金無法於股權買賣契約簽約後九日內將信託
  款項交付國泰銀行完成信託程序，始於九十七年七月四日與被
  上訴人簽立系爭協議書，依系爭協議書約定，乙○○負有於簽
  立協議書後一星期之內將買賣價金匯入相關帳戶或獲得被上訴
  人同意之付款方式之義務，如前述，乙○○未能於協議書簽訂
  後一星期之內，將款項匯入相關帳戶或得被上訴人同意之方式
  支付，已經違約，被上訴人提示系爭支票以作為違約金，要無
  不合。上訴人雖辯稱：被上訴人遲至同年月二十一日找上海商
  業銀行人員洽談股權買賣信託事項，因被上訴人不同意簽署信
  託契約，伊等無信託銀行帳戶可資匯款，始未支付買賣價款，
  未支付價款，非可歸責於伊等云云。惟縱使被上訴人未提供相
  關帳戶資料供乙○○匯款，乙○○依協議書約定，亦應提出擬
  付款方式徵得被上訴人同意，其未證明於簽立協議書後一星期
  內（九十七年七月十一日前）提出擬徵求被上訴人同意之付款
  方式，已經違約，而代理被上訴人出售系爭股權之黃銘豐嗣邀
  上海商銀西湖分行業務黃香萱及上海商銀信託部副理蔡曉琪於
  同年月二十一日至黃銘豐所屬公司，上訴人當場開立一存款帳
  戶，並與蔡曉琪約定時間至上海商銀信託部商談股權信託事宜
  ，惟股權信託終未完成，黃淑芬向蔡曉琪詢問原因，蔡曉琪告
  知上訴人至上海商銀信託部，僅談及如何籌措資金，但上訴人
  所找金主不放心資金問題，所以股權信託終未能完成等情，經
  黃香萱結證在卷（見原法院九十八年十月十六日言詞辯論筆錄
  ），足見乙○○違約後，被上訴人之代理人黃銘豐雖試圖使契
  約繼續履行，惟終因上訴人等未籌得資金致無法履行系爭股權
  買賣契約，自不能以被上訴人未於乙○○違約後未立即處分供
  擔保之股票或提示系爭支票，而認乙○○或上訴人並未違約，
  且乙○○未依協議提出徵得被上訴人同意之付款方式，難謂乙
  ○○無可歸責之處，上訴人所辯，並不足採信。
七系爭支票係作為乙○○未依協議將買賣股權價金匯入相關帳戶
  或徵得被上訴人同意之付款方式之違約金擔保，乙○○違反協
  議，被上訴人提示系爭支票，自無不合，上訴人以原因關係抗
  辯拒絕給付並無理由。又系爭股權買賣價金高達二十九億九千
  九百萬元，乙○○未依協議書履行給付買賣價金，被上訴人先
  就違約金數額中之一千萬元為請求，並未過高，而兩造約定違
  約金金額為二億元，就超過一千萬元部分是否過高，非本院所
  得審酌，附此敘明。
八從而，被上訴人依票據關係請求上訴人連帶給付系爭支票票款
  中之一千萬元及自提示日即九十七年九月十九日起至清償日止
  按年息百分之六計算之利息，即無不合，應予准許。原判決准
  如被上訴人聲明，並依職權宣告假執行及上訴人聲請為供擔保
  後免為假執行之諭知，尚無不合。上訴論旨，指摘原判決為不
  當，聲明廢棄，並無理由。
九據上論結，本件上訴為無理由。依民事訴訟法第四百四十九
  條第一項、第八十五條第二項前段，判決如主文。
中    華    民    國    99    年    5     月    18    日
                    民事第九庭
                        審判長法  官  黃熙嫣
                              法  官  陳玉完
                              法  官  鄭傑夫
正本係照原本作成。
如不服本判決，應於收受送達後20日內向本院提出上訴書狀，其
未表明上訴理由者，應於提出上訴後20日內向本院補提理由書狀
（均須按他造當事人之人數附繕本）上訴時應提出委任律師或具
有律師資格之人之委任狀；委任有律師資格者，另應附具律師資
格證書及釋明委任人與受任人有民事訴訟法第466條之1第1項但
書或第2項（詳附註）所定關係之釋明文書影本。
中    華    民    國    99    年    5     月    20    日
                              書記官  廖逸柔
附註：
民事訴訟法第466條之1（第1項、第2項）：
對於第二審判決上訴，上訴人應委任律師為訴訟代理人。但上訴
人或其他法定代理人具有律師資格者，不在此限。
上訴人之配偶、三親等內之血親、二親等內之姻親，或上訴人為
法人、中央或地方機關時，其所屬專任人員具有律師資格並經法
院認為適當者，亦得為第三審訴訟代理人。

司法院資訊處製作；財團法人民間司法改革基金會備份。
